臺灣彰化地方法院刑事判決　　　　　　　　　　　　　　九十二年度易字第四八號
　　公　訴　人　臺灣彰化地方法院檢察署檢察官
　　被　　　告　丙○○
　　　　　　　　甲○○
右列被告等因詐欺案件，經檢察官提起公訴（九十年度偵緝字第二九二號、九十一年
度偵緝字第五一八號），本院判決如左：
    主      文
丙○○連續意圖為自己不法之所有，以詐術使人將本人之物交付，累犯，處有期徒刑
壹年陸月。
甲○○無罪。
    事      實
一、丙○○前因賭博案件，經臺灣臺中地方法院以八十八年度少連簡字第四七號判決
    判處有期徒刑四月，如易科罰金以三百元折算一日確定，於民國八十八年十二月
    二十七日易科罰金執行完畢。詎其仍不知悔改，緣丙○○係彰化縣彰化市○○里
    ○○路○段五一六巷二弄十五號「鎰鋒美術有限公司」（下稱鎰鋒公司）負責人
    ，與戊○○、丁○○夫婦結識多年，並經常向戊○○夫婦以票據調借現金週轉支
    用。於民國八十八年間，鎰鋒公司財務狀況欠佳，自下游廠商收取之貨款票據數
    量銳減，當時已無足夠之往來客票可供借款擔保。惟丙○○仍欲以擴張營業項目
    之經營方式平衡收支，竟基於意圖為自己不法所有之概括犯意，自八十九年四月
    間起至同年七月間止，由其本人或委請不知情之其妻甲○○，持丙○○以不詳方
    式取得、如附表所示之多張空頭支票（起訴書漏列附表），至戊○○夫婦位在彰
    化縣彰化市○○路八十五巷二十五號住處，向戊○○、丁○○夫婦謊稱均屬下游
    廠商生意往來之客票，連續向戊○○夫婦詐借現金。致戊○○、丁○○二人均陷
    於錯誤，而由丁○○將戊○○於第七商業銀行民族分行所有帳號七三三六二０號
    帳戶內之存款，自八十九年四月間起至同年七月，分別匯入甲○○設於第七商業
    銀行民族分行之帳號七三九三八五號帳戶中，再由丙○○提領使用，合計丙○○
    共以此方式詐得現金新台幣（下同）七百七十萬八千六百八十元。嗣前揭空頭支
    票到期後，經戊○○、丁○○持向金融機構提示，均因發票人存款不足及列為拒
    絕往來戶為由紛遭退票，戊○○夫婦至此察覺有異，始知受騙。
二、案經戊○○委由丁○○訴請臺灣彰化地方院檢察署檢察官偵查起訴。
    理      由
壹、被告丙○○部分：
一、訊據被告丙○○對於右揭時地持票向告訴人戊○○夫婦借款週轉等情固坦承不諱
    ，惟矢口否認有何詐欺取財之犯行，辯稱：如附表所示之支票均係乙○○將鎰鋒
    公司貨物出售後，收款取得之客票，並非來路不明之空頭支票，伊係遭其他廠商
    倒債欠款，財務週轉失靈，才會無法清償告訴人戊○○夫婦之借款債務，伊並無
    詐騙之意云云。然查：
（一）右揭事實，業據告訴代理人兼被害人丁○○迭於偵查及本院審理時指訴明確，
      並有告訴人戊○○設於第七商業銀行帳戶之取款憑條及轉帳收入傳票各三十五
      張、如附表所示之空頭支票及退票理由單各二十三張、本票七張、以鎰鋒公司
      名義簽發之支票五張、以被告甲○○名義簽發之支票二張附卷可稽。
（二）而被告丙○○持以向告訴人戊○○、被害人丁○○夫婦借款調現使用之如附表
      所示支票，其各該帳戶開戶與列為拒絕往來戶日期亦如附表所載，有臺中商業
      銀行九十一年八月二十九日中高雄字第三０二號函、臺灣中小企業銀行九十一
      年八月二十九日函、新竹國際商業銀行苗栗分行九十一年八月二十九日竹商銀
      苗栗字第四三九－一號函、臺灣土地銀行烏日分行九十一年九月二日烏存字第
      九一００一０四號函、合作金庫銀行松山分行九十一年八月三十日合金松山存
      字第０九一０００四二六九號函、玉山商業銀行城東分行九十一年八月二十九
      日玉城東字第九一００六三０號函、彰化商業銀行南屯分行九十一年九月三日
      彰南屯字第一七七九號函、臺南市第三信用合作社九十一年九月三日南市三信
      總字第三八五五號函、中興商業銀行富強分行九十一年九月九日（九十一）興
      富字第三七九號函、華南商業銀行五權分行九十一年九月三日（九一）華五存
      字第二０五號函、新竹國際商業銀行龍潭分行九十一年九月四日竹商銀龍潭字
      第三七二－一號函、慶豐商業銀行股份有限公司九十一年九月九日（九一）慶
      銀屯字第九０號函、彰化商業銀行北桃園分行九十一年九月十日彰北桃字第二
      二０六號函、臺灣中小企業銀行博愛分行九十一年九月十二日九十一台企博愛
      字第二一四四號函、新竹國際商業銀行中壢分行九十一年九月十三日竹商銀中
      壢字第五六二－一號函、第一商業銀行北台南分行九十一年九月十八日一北台
      南字第三二一五號函、合作金庫銀行黎明分行九十一年九月三日合金黎營字第
      ０九一０００三二八０號函、臺灣中小企業銀行永大分行九十一年十月二十一
      日九十一永大（覆）字第二二六九號函、中興商業銀行興中分行九十一年十月
      三日（九一）興興事字第０五一號函及隨函檢附之各該開戶申請資料、印鑑卡
      、退票紀錄等在卷為憑。則附表所示之支票多為發票人於銀行開戶並取得空白
      票據使用後，即密集簽發對外支應，旋於短短數月間因存款不足紛遭金融機構
      退票，且未能及時回補現金而列名拒絕往來戶，此與通常支票存款帳戶之往來
      情形迥異，顯係簽發當時帳戶內即已長期短缺現金之空頭支票（即俗稱芭樂票
      ）無訛。
（三）雖被告丙○○辯稱：附表所示支票均為乙○○售貨後所收回之客票云云，然被
      告丙○○先於九十一年七月二十三日檢察官偵訊時供稱：上開客票係擔任業務
      之乙○○（偵訊筆錄誤載為邱進東）收回的，並有讓乙○○抽成云云；其後於
      本院訊問時又改稱：係將鎰鋒公司存貨委由廠商乙○○收取云云；迨本院向臺
      中縣大雅鄉戶政事務所調取乙○○之口卡片供被告丙○○辨認後，被告丙○○
      於本院審理時竟翻稱：附表所示支票有部分係廠商寄送過來，有部分係伊自行
      前往收取，也有業務人員收回的，也有向綽號「阿輝」之人換得之支票，伊不
      清楚收回之支票是否為廠商自己簽發或他人所用之客票云云，對於扣案支票之
      真正來源前後交代不一，已難認其所辯屬實。尤其被告丙○○接獲下游廠商交
      付之支票，對於該等票據將來有無獲償可能性勢必極為重視，何以無從辨識是
      否為下游廠商本身開立之支票或為輾轉取得之客票？何以交予告訴人戊○○調
      現者均屬列為拒絕往來戶之空頭支票？顯見被告丙○○早已明知其交予告訴人
      戊○○夫婦調借現金之支票，將來均無兌現之可能，否則被告丙○○自無多方
      掩飾該等票據確切來源之必要。是其確有施用詐術之主觀犯意及客觀事實，至
      為灼然。
（四）至於被告丙○○同因詐欺取財案件，遭南星塑膠有限公司提出告訴，經臺灣桃
      園地方法院檢察署檢察官偵查終結，認其罪嫌尚有未足，而於九十年十一月三
      十日以九十年度偵緝字第七五八號為不起訴處分確定，有該份不起訴處分書在
      卷可參。惟觀諸該案認定之事實及理由，係以被告丙○○自客戶收取帳款之支
      票均遭退票，一時週轉不靈致未能清償欠債，顯與被告丙○○於本案中尚有積
      極使用俗稱芭樂票之空頭支票，造成告訴人戊○○夫婦主觀上陷於錯誤之情形
      迥然有別，尚無從僅因其先前所涉詐欺案件罪嫌不足獲不起訴處分，而謂被告
      丙○○於本案中亦應為相同之認定，附此敘明。
    綜上所陳，被告丙○○前揭所辯容有未洽，不足採信。本案事證已臻明確，被告
    丙○○犯行至堪認定。
二、核被告丙○○所為，係犯刑法第三百三十九條第一項之詐欺取財罪。其所為多次
    詐欺取財犯行，時間緊接，方法相同，觸犯構成要件相同之罪名，顯係基於概括
    犯意反覆為之，應依連續犯之規定論以一罪，並依法加重其刑。而被告丙○○於
    各次詐騙借款時，均向告訴人戊○○夫婦接洽，而由告訴代理人丁○○將告訴人
    戊○○帳戶內之現金轉帳匯出，則被告丙○○所侵害之財產法益仍屬單一，並無
    想像競合犯之適用，附此敘明。查被告丙○○前因賭博案件，經臺灣臺中地方法
    院以八十八年度少連簡字第四七號判決判處有期徒刑四月，如易科罰金以銀元三
    百元折算一日確定，於八十八年十二月二十七日易科罰金執行完畢，有刑案資料
    查註紀錄表及臺灣高等法院被告全國前案紀錄表在卷可按，其受有期徒刑之執行
    完畢，五年內再犯本件法定本刑有期徒刑以上之罪，為累犯，應依法遞加重其刑
    。爰審酌被告丙○○詐騙金額高達七百餘萬元，對於告訴人戊○○之財產法益造
    成顯著危害，且被告丙○○事後亦未與告訴人協商處理借款債務，反而四處躲藏
    避債，並分別於偵查及審理期間屢經傳喚、拘提未到，由臺灣彰化地方法院檢察
    署及本院各自發布通緝後，始為警緝獲到案，並於偵審期間一再飾詞否認犯罪，
    未見悔意，犯後態度不足為取，並參以其犯罪目的、手段、具有高中肄業學歷之
    智識程度等一切情狀，量處如主文所示之刑，以示懲儆。
貳、被告甲○○部分：
一、公訴意旨略以：被告甲○○與丙○○係夫妻關係，竟共同基於意圖為自己不法所
    有之犯意聯絡，於八十九年四月至七月間，連續向告訴人戊○○夫婦稱欲擴大營
    業，需調借現金，佯以如附表所示之不詳借票充作客票，共計詐得七百七十萬八
    千六百八十元，並匯入被告甲○○於第七商業銀行民族分行所開設之帳戶內，因
    認被告甲○○亦涉有刑法第三百三十九條第一項之詐欺取財罪嫌等語。
二、按犯罪事實應依證據認定之，無證據不得認定犯罪事實，刑事訴訟法第一百五十
    四條第二項定有明文。而事實之認定，應憑證據，如未能發現相當證據，或證據
    不足以證明，自不能以推測或擬制之方法，以為裁判之基礎，最高法院四十年台
    上字第八六號著有判例。又刑法第三百三十九條詐欺罪之成立，以意圖為自己或
    第三人不法所有，以詐術使人將本人或第三人之物交付為要件，所謂以詐術使人
    交付，必須被詐欺人因其詐術而陷於錯誤，若其所用方法不能認為詐術，亦不致
    使人陷於錯誤，即不構成該罪，最高法院四十六年台上字第二六０號判例足資遵
    循。
三、公訴人認被告甲○○涉有右揭詐欺取財犯行，無非係以告訴代理人丁○○之指訴
    ，且被告丙○○亦坦稱鎰鋒公司財務狀況欠佳，資力不足，並有附表所示之支票
    及退票理由單為證，兼以被告甲○○與被告丙○○係夫妻關係，竟謊稱鎰鋒公司
    需要擴大經營，而以借票充當客票向告訴人戊○○、告訴代理人丁○○調借現金
    ，足徵被告甲○○亦有施用詐術借款等情，為其主要論據。訊據被告甲○○堅決
    否認有何公訴人所指之詐欺取財犯行，辯稱：當時係因被告丙○○執意要擴大經
    營範圍，伊雖有出面向告訴代理人丁○○調現，但不知附表所示支票之真正來源
    ，且伊將支票交予告訴代理人丁○○前，亦有向金融機構照會確認，當時亦未發
    現有異等語。
四、經查：
（一）被告甲○○在鎰鋒公司內雖擔任帳務管理工作，但就附表所示空頭支票之真正
      來源並非知悉，此據被告甲○○於本院訊問時供述甚明，而依被告丙○○前揭
      對於附表所示支票來源之供詞，亦未提及該等票據確由被告甲○○所經手收取
      。即令被告丙○○、甲○○為夫妻關係，惟渠等二人就鎰鋒公司擴大經營範圍
      一事意見不合，亦為被告二人於本院訊問時所是認，則被告甲○○既無從阻止
      被告丙○○擴張營業，對於被告丙○○如何藉由此一營業計劃取得附表所示支
      票，被告甲○○勢難詳加過問。是以被告甲○○縱有以上開支票向告訴人戊○○接洽借款之行為，亦難遽認其明知所持票據均屬日後必不獲兌現之空頭支票
      。
（二）又鎰鋒公司當時確有將營業項目擴張及於便利商店之經營等情，已如前述，告
      訴代理人丁○○亦陳明：被告丙○○曾於八十八年間向伊提出擴大營業之計劃
      ，並因此提高借款額度等語。則鎰鋒公司擴大經營範圍既屬實情，被告甲○○
      於不知所持票據均屬空頭支票之情形下，以此緣由向告訴人戊○○夫婦接洽借
      款，自難謂施用詐術。尤其告訴人戊○○、告訴代理人丁○○與被告二人間有
      長期之資金週轉關係，對於鎰鋒公司內部現金不足而仰賴票據調現乙節甚為明
      瞭，尚不能單憑鎰鋒公司財務槓桿策略操作失當，資金缺口擴大，即認被告甲○○蓄意詐騙得財。
（三）而鎰鋒公司及被告甲○○之支票存款帳戶，均係遲至八十九年十月十三日始列
      為拒絕往來戶，有中華商業銀行八十九年十二月十二日（八九）中銀彰字第一
      ０六號函、亞太商業銀行八十九年十二月十三日（八九）亞彰字第二九九號函
      、彰化縣彰化市第五信用合作社九十年一月十日（九０）彰五信合社第０三０
      號函及所附退票紀錄存卷可按，是以被告甲○○及鎰鋒公司於八十九年四月至
      七月間借款當時之資金運用雖非充裕，仍得勉強支應票款兌現，究非全無償債
      能力。被告甲○○於鎰鋒公司尚未完全陷於無資力之財務窘境前，向告訴人戊○○夫婦商借現金應急，且未經被告丙○○告知該等調現票據之真正來源，其
      主觀上應無意圖不法所有之詐欺犯罪故意可言，此與被告丙○○刻意取得將來
      必不獲兌現之空頭支票並積極予以行使之情形，自屬有別。另被告甲○○提供
      帳戶供被告丙○○及鎰鋒公司使用，且出面為被告丙○○調借現金，非無可能
      係顧及當時存在之夫妻情誼，並使公司業務經營得以延續，亦非可執此而謂被
      告甲○○、丙○○間必有以空頭支票詐欺取財之犯罪謀議。
    從而，被告甲○○辯稱並無詐欺取財犯意等語，應非子虛，尚值採信。公訴人遽
    指其與被告丙○○共同涉犯詐欺取財罪嫌，容非允洽，無足為採。此外，復查無
    其他積極證據足認被告甲○○確有公訴人所指之前揭犯行，依「罪疑唯輕」之刑
    事法原則，仍不能證明其犯罪，揆諸首揭法條及判例意旨，應就被告甲○○部分
    諭知無罪之判決。
五、被告甲○○於本院審理期日經合法傳喚並未到庭，且未能提出正當理由，但因審
    理結果認被告甲○○應為無罪之諭知，爰依刑事訴訟法第三百零六條之規定，不
    待其陳述逕行判決。
據上論斷，應依刑事訴訟法第二百九十九條第一項前段、第三百零一條第一項、第三
百零六條，刑法第五十六條、第三百三十九條第一項、第四十七條，罰金罰鍰提高標
準條例第一條前段，判決如主文。
本案經檢察官陳德芳到庭執行職務。
中  華    民    國    九十三      年      二      月      十七        日
                                臺灣彰化地方法院刑事第三庭
                                    審判長法官  李  進  清
                                    法      官  紀  佳  良
                                    法      官  高  文  崇
右正本證明與原本無異。
如不服本判決，應於判決送達後十日內向本院提出上訴狀( 須附繕本 )。
告訴人或被害人對於判決如有不服具備理由請求檢察官上訴者，其上訴期間之計算係
以檢察官收受判決正本之日期為準。
                                    法院書記官  謝  志  鑫
中    華    民    國    九十三      年      二      月      二十四      日
刑法第三百三十九條第一項：
意圖為自己或第三人不法之所有，以詐術使人將本人或第三人之物交付者，處五年以
下有期徒刑、拘役或科或併科一千元以下罰金。
附表：
┌──────┬───────┬──────┬─────┬─────┬─────┐
│  發票人    │    付款人    │  支票號碼  │  金  額  │  開戶日  │拒絕往來日│
│            │              │            │      │          │          │
├──────┼───────┼──────┼─────┼─────┼─────┤
│  胡志良    │新竹國際商銀  │AA0000000   │197800    │89.3.8    │89.6.30   │
│            │苗栗分行      │            │          │          │          │
├──────┼───────┼──────┼─────┼─────┼─────┤
│  陳瑞昌    │中興商業銀行  │AQT0000000  │185760    │89.4.7    │89.8.11   │
│            │興中分行      │            │          │          │          │
├──────┼───────┼──────┼─────┼─────┼─────┤
│  廖永財    │臺中五信      │AC0000000   │176880    │89.2      │89.7.7    │
│            │南屯分行      │            │          │          │          │
├──────┼───────┼──────┼─────┼─────┼─────┤
│  洪雅玲    │臺灣土地銀行  │EK0000000   │213700    │89.1.17   │89.8.4    │
│            │烏日分行      │            │          │  │          │
├──────┼───────┼──────┼─────┼─────┼─────┤
│綺麗企業有  │臺灣中小企銀  │AS0000000   │243200    │88.4.12   │89.8.18   │
│限公司      │博愛分行      │            │          │          │          │
├──────┼───────┼──────┼─────┼─────┼─────┤
│綺麗企業有  │臺灣中小企銀  │AS0000000   │236200    │88.4.12   │89.8.18   │
│限公司      │博愛分行      │            │          │          │          │
├──────┼───────┼──────┼─────┼─────┼─────┤
│  彭淑鳳    │華南商業銀行  │DC0000000   │195000    │89.3.3    │89.7.13結 │
│            │五權分行      │            │          │          │清（註記為│
│            │              │            │          │          │冒名戶）  │
├──────┼───────┼──────┼─────┼─────┼─────┤
│  潘啟榮    │慶豐商業銀行  │CF0000000   │189600    │89.1.6    │89.7.7    │
│            │草屯分行      │            │          │          │          │
├──────┼───────┼──────┼─────┼─────┼─────┤
│萬世寶國際  │合作金庫銀行  │LH0000000   │126300    │89.1.27   │89.9.15   │
│有限公司    │松山支庫      │            │          │          │          │
├──────┼───────┼──────┼─────┼─────┼─────┤
│神通資訊社  │第一商業銀行  │RA0000000   │237700    │89.3.7    │89.8.4    │
│            │北台南分行    │            │          │          │          │
├──────┼───────┼──────┼─────┼─────┼─────┤
│  王蓮臺    │臺中中小企銀  │KSSA0000000 │213200    │89.3.17   │89.7.7    │
│            │高雄分行      │            │          │          │          │
├──────┼───────┼──────┼─────┼─────┼─────┤
│  林修德    │玉山商業銀行  │AE0000000   │192300    │開戶日不詳│89.8.18   │
││城東分行      │            │          │自89.7.16 │          │
│            │              │            │          │開始退票  │          │
├──────┼───────┼──────┼─────┼─────┼─────┤
│  方蓮水    │新竹國際商銀  │AA0000000   │192600    │89.1.28   │89.9.8    │
│            │龍潭分行      │            │          │          │          │
├──────┼───────┼──────┼─────┼─────┼─────┤
│  兵志祥    │中興商業銀行  │AB00000000  │208300    │89.2.2    │89.8.11   │
│            │富強分行      │            │          │          │          │
├──────┼───────┼──────┼─────┼─────┼─────┤
│夆雄裝潢行  │新竹國際商銀  │AA0000000   │231500    │89.4.17   │89.8.18   │
│            │中壢分行      │            │          │          │          │
├──────┼───────┼──────┼─────┼─────┼─────┤
│  宋錫全    │彰化商業銀行│MA0000000   │186700    │89.2.2    │89.8.11   │
│            │南屯分行      │            │          │          │          │
├──────┼───────┼──────┼─────┼─────┼─────┤
│  黃明祥    │臺灣土地銀行  │EK0000000   │216400    │89.3.16   │89.9.8    │
│            │烏日分行      │            │          │          │          │
├──────┼───────┼──────┼─────┼─────┼─────┤
│  林振發    │臺灣中小企銀  │AT0000000   │195400    │89.4.6    │89.8.18   │
│            │東台南分行    │            │          │          │          │
├──────┼───────┼──────┼─────┼─────┼─────┤
│ 達旺商行   │彰化商業銀行  │PG0000000   │165700    │89.5.23   │89.9.22   │
│            │北桃園分行    │            │          │          │          │
├──────┼───────┼──────┼─────┼─────┼─────┤
│ 達旺商行   │彰化商業銀行  │PG0000000   │152800    │89.5.23   │89.9.22   │
│            │北桃園分行    │            │          │          │          │
├──────┼───────┼──────┼─────┼─────┼─────┤
│震天建材行  │臺南三信      │0000000     │179200    │89.3.28   │89.9.8    │
│            │西門分社      │            │          │          │          │
├──────┼───────┼──────┼─────┼─────┼─────┤
│  郭利明    │臺灣中小企銀  │AT0000000   │182200    │89.4.24   │89.8.4    │
│            │東台南分行    │            │          │          │          │
├──────┼───────┼──────┼─────┼─────┼─────┤
│  張源軒    │臺灣中小企銀  │AU0000000   │187300    │89.2.19   │89.8.18   │
│            │永大分行      │            │          │          │          │
└──────┴───────┴──────┴─────┴─────┴─────┘
